【裁判字號】    89,台上,1590
【裁判日期】    890714
【裁判案由】    給付退休金
【裁判全文】
最高法院民事判決                              八十九年度台上字第一五九○號
    上  訴  人  乙  ○
                甲○○
                丙○○
                        共同.
    上  訴  人  土林紙業股份有限公司
    法定代理人  陳朝傳
右當事人間請求給付退休金事件，兩造對於中華民國八十八年四月十四日台灣高等法
院第二審判決（八十八年度勞上字第一號），各自提起上訴，本院判決如左：
    主  文
兩造上訴均駁回。
第三審訴訟費用由兩造各自負擔。
    理  由
本件上訴人乙○、甲○○、丙○○主張：乙○、甲○○、丙○○分別於民國六十年七
月二十日、五十二年一月五日、五十九年十二月五日進入對造上訴人士林紙業股份有
限公司（下稱士林紙業公司）任職，至八十六年四月十八日、同年六月三十日、同年
七月五日退休，士林紙業公司僅以本薪、職務加給及伙食津貼三項計算平均工資計付
退休金，將年節獎金、中夜班點心費、工作競賽獎金、消防津貼及加班費等項剔除，
短付乙○、甲○○、丙○○退休金各新台幣（下同）一百一十五萬七千七百五十三元
、四十四萬二千四百三十八元、九十五萬三千二百十八元等情，爰依勞動基準法（下
稱勞基法）第五十五條之規定，求為命士林紙業公司如數給付及加付法定遲延利息之
判決（第一審判命士林紙業公司依序給付乙○八十六萬七千九百二十四元、甲○○二
十四萬七千五百四十四元、丙○○七十二萬零一百十八元及其利息，駁回乙○等人其
餘之訴，兩造各就其敗訴部分提起第二審上訴）。
上訴人士林紙業公司則以：對造上訴人乙○等所指伊公司未予列計之各項給付，均非
經常性給與，非屬工資，伊公司並未短付退休金等語，資為抗辯。
原審依審理之結果，以：乙○、甲○○、丙○○分別於上開日期進入士林紙業公司任
職至退休，退休時士林紙業公司僅以本薪、職務加給及伙食津貼三項列入平均工資計
算退休金，而將年節獎金、中夜班點心費、工作競賽獎金、消防津貼及加班費等項剔
除等情，為兩造所不爭之事實，且有薪資單、離職證明書、退休金申訴表可稽。按勞
基法施行前在同一事業單位工作之勞工，於該法施行後退休時，其施行後之工作年資
，其退休金給與標準，依該法第五十五條規定，該法施行前之工作年資，其退休金給
與標準，適用台灣省工廠工人退休規則（下稱工廠工人退休規則），勞基法施行細則
第二十八條第一項定有明文。查勞基法於七十三年七月三十日公布施行，同年八月一
日生效，乙○等人均於該法施行前任職於士林紙業公司，而於該法施行後退休，且該
公司係以機器造紙之工廠，乙○等人為其僱用之勞工，應屬工廠法施行細則所稱之工
廠工人，乙○等人於勞基法施行前之年資，其退休金之給與，應適用工廠工人退休規
則。故有關工資之認定，勞基法施行前部分，依工廠工人退休規則第十條第二項規定
，應依工廠法施行細則第四條規定為之；至於勞基法施行後，則應適用勞基法第二條
第三款之規定。次查工廠法施行細則第四條規定：本法所稱工資係指工人因工作而獲
得之報酬；不論以工資、薪金、津貼、金或其他任何名義按計時、計日、計月、計
件給與者均屬之。依該條規定，凡因工作獲得之報酬均屬之。而勞動基準法第二條第
三款則規定：工資謂勞工因工作而獲得之報酬，包括工資、薪金及按計時、計日、計
月、計件以現金或實物等方式給付之金、津貼及其他任何名義之經常性給與均屬之
。依該款規定，工資係指勞工因工作而獲得之報酬，且屬經常性之給與。至於同法施
行細則第十條雖規定：本法第二條第三款所稱之其他任何名義之經常性給與，係指左
列各款以外之給與：「二金：指年終金、競賽金、研究發明金、特殊功績
金、久任金、節約燃料物料金及其他非經常性金。三春節、端午節、中秋節給
與之節金。九差旅費、差旅津貼、交際費、夜點費及誤餐費。」惟其給付究屬工資抑
係該條所定之給與，仍應具體認定，不因形式上所用名稱為何而受影響。茲依前開規
定，審酌兩造爭執之各項給付如下：(一)、年節金：按春節、端午節、中秋節給與之
節金，乃勵、恩惠性之給與，非屬勞動之對價，勞基法施行細則第十條第三款明定
其非屬工資。系爭年節獎金，依其變革之經過以觀，足見是項給付確為年節獎金，雖
固定發放，且由員工於每月以借支之方式先行領取部分款項，然均未變更其獎勵、恩
惠性給與之性質，自難指係工作之對價。(二)中、夜點心費：士林紙業公司之工廠為二
十四小時運作，採三班制，三班制之員工均須輪值中、夜班等情，為兩造所不爭，則
勞工於夜間工作，非偶而為之，參以該公司因中、夜班工作者之工作時間與日班工作
者不同，對於三班制勞工均另給與是項報酬，該項給付係勞工於中、夜間工作之對價
，且為經常性之給與，自應列為平均工資。(三)工作競賽獎金：乙○等每月均領取是項
給付五千五百元，如屬競賽性質，員工能否領取，數額若干，均非確定，核其性質，
該項給付應屬固定之薪資。(四)消防津貼：甲○○固按月受領消防津貼二百元，惟係甲
○○之附屬工作，且未實際提供何項勞務，非一定勞務之對價，此係士林紙業公司為
維護廠區安全，對於編組成員，基於單方之目的所為獎勵性之給與，自非工資之性質
。(五)加班費：加班費乃雇主延長工作時間，而給付勞工之對價，屬勞工因提供勞務工
作，而應獲得之報酬，此觀勞基法第二十四條之規定即明。士林紙業公司係二十四小
時運作工廠，採三班制，由乙○、丙○○每月均領取數千元至萬餘元不等之加班費觀
之，對於輪值加班勞工而言，加班費應屬經常性之給與；乙○、丙○○每月均領取數
千元至供勞務所得之對價，且具經常性，自應列計為工資。又按工作規則，違反法令
之強制或禁止規定或其他有關該事業適用之團體協約規定者，無效，勞基法第七十一
條定有明文。而依同法第一條第二項規定，雇主與勞工所訂勞動條件，不得低於本法
所定之最低標準；其第二條第三、四款並就工資及核計退休金之平均工資定義予以規
範，同法第五十五條則就退休金之給與標準予以明定，則雇主自不得以工作規則變更
勞工因退休所可獲得之最低保障，否則即屬違反勞基法第一條第二項之強制規定，該
工作規則縱經主管機關核備，或由雇主公告，亦屬無效。士林紙業公司爭執之中夜點
心費、工作競賽獎金、加班費，實質上應計入平均工資之範疇，自不得以工作規則予
以排除。至士林紙業公司於八十七年十二月間，係因應士林廠歇業後員工之資遣及退
休事宜，鼓勵員工配合資遣不參加抗爭，而加發年節獎金、績效獎金、中夜點心費、
加班費、堆高機獎金、整理間及複捲機獎金……等，有該公司提出之公告內容可稽。
可見士林紙業公司係為該特定目的而為給付，非屬該公司之給付慣例，或已承認所有
給付均應列入平均工資計算。綜上所述，有關兩造爭執計入退休金計算之工資項目，
其中中夜點心費、工作競賽獎金、加班費等均屬工廠法施行細則第四條及勞基法所稱
之工資，應予列計。按「工人工作年資滿十五年者，應由工廠給與三十個基數之退休
金，工作年資超過十五年者，每逾一年增給半個基數之退休金，其賸餘年資滿半年者
以一年計算，未滿半年者不計，合計最高以三十五個基數為限」；「勞工工作年資，
每滿一年給與二個基數，但超過十五年之工作年資，每滿一年給與一個基數，最高總
數以四十五個基數為限，未滿半年者以半年計，滿半年者以一年計」，工廠工人退休
規則第九條第一款及勞基法第五十五條第一項第一款分別定有明文。又所謂退休金基
數之標準，於適用工廠工人退休規則時，其係按月支薪者，以核准退休前三個月之平
均工資所得為準；適用勞基法時，應以平均工資即事由發生之當日前六個月內所得工
資總額除以該期間之總日數所得之金額為據，工廠工人退休規則第十條第一項第一款
、勞基法第五十五條第二項、第二條第四款亦有明定。查乙○等工資項目，應列入平
均工資計算者，除兩造所不爭之本薪、職務加給、伙食津貼外，尚含中夜點心費、工
作競賽獎金、加班費等項，而於退休前六個月領取之上開給付各如第一審判決附表一
、二、三所示，有薪資單在卷可稽。依上開規定計算，乙○、甲○○、丙○○得領取
退休金依序為二百十一萬二千一百四十三元、一百零七萬二千一百二十六元、一百七
十二萬九千九百三十八元（計算方法詳如第一審判決附表一、二、三之說明），扣除
士林紙業公司已給付乙○一百二十四萬四千二百十九元、甲○○八十二萬四千五百八
十二元，丙○○一百萬九千八百二十元，士林紙業公司尚應給付乙○、甲○○、丙○
○依序為八十六萬七千九百二十四元、二十四萬七千五百四十四元、七十二萬零一百
十八元。從而，乙○、甲○○、丙○○請求士林紙業公司給付之退休金，於上開範圍
及自訴狀繕本送達翌日即八十七年八月十日起算法定遲延利息部分，核屬有據，應予
准許，超過部分之請求，則難謂有理由，應予駁回。爰維持第一審所為上開准駁之判
決，駁回兩造之上訴。經核於法並無違誤。兩造上訴論旨，仍執陳詞，各就原審取捨
證據、認定事實之職權行使，分別指摘原判決其敗訴部分不當，求予廢棄，均非有理
由。
據上論結，本件兩造上訴均無理由，依民事訴訟法第四百八十一條、第四百四十九條
第一項、第七十八條，判決如主文。
中      華      民      國    八十九    年      七      月     十四     日
                              最高法院民事第二庭
                                  審判長法官  曾  桂  香
                                        法官  劉  延  村
                                        法官  劉  福  聲
                                        法官  黃  秀  得
                                        法官  蘇  達  志
      右正本證明與原本無異
                                              書  記  官
中      華      民      國    八十九    年      七      月    二十五    日


司法院資訊處製作；財團法人民間司法改革基金會備份。
